最高法院刑事判決　　　　　　　　　　　　　　　　八十七年度台上字第六五八號
　　上　訴　人　甲○○
右上訴人因違反銀行法案件，不服台灣高等法院中華民國八十五年三月十三日第二審
判決（八十四年度上訴字第四六六四號，起訴案號：台灣台北地方法院檢察署八十三
年度偵字第一○二三六號），提起上訴，本院判決如左：
    主  文
原判決撤銷，發回台灣高等法院。
    理  由
本件原判決認定上訴人甲○○係京庫租賃實業股份有限公司（設台北市○○街五十二
號二樓，以下簡稱京庫公司）負責人，明知京庫公司營業項目，並無吸收存款業務，
且毫無業績，純係空頭公司。竟意圖為自己不法之所有，自民國八十一年十月間起至
八十二年八月間止，以顯不相當之每月三分利息及每借款新台幣（下同）十萬元，另
支顧問費一千元報酬為餌，並出示其房屋所有權狀，以取信劉靖國、孫元吉、張基增
、陳志樸、林幹章、程子建、彭仁祥、蔣榮光、李澄方、林志申、賴雪梅等人（以下
簡稱劉靖國等十一人），使彼等陷於錯誤，而同意將現金借與京庫公司，前後共計六
百三十萬元（如原判決附表所示）。京庫公司除以顯不相當之每月三分利息支付外，
另支付劉靖國、孫元吉、張基增、陳志樸、林幹章、彭仁祥、林志申按月每借給十萬
元支付一千元顧問費用。詎八十二年四月以後竟藉故拒付上開利息及顧問費，幾經催
討均置之不理，且其所有不動產亦不敷清償其他抵押權人，故已無資力清償上開債務
，始知受騙等情。因而撤銷第一審諭知上訴人無罪之判決，改判依牽連犯（違反銀行
法及詐欺罪）從一重論處上訴人公司負責人，違反非銀行不得以借款名義，向多數人
收受款項，而約定或交付與本金顯不相當之利息及其他報酬罪刑。固非無見。
惟查：(一)原審認定上訴人有違反銀行法之犯行，係以上訴人向劉靖國等十一人借款，
除每月支付不相當之三分利息外，另每借十萬元，按月支付顧問費一千元，為其主要
論據。惟上訴人否認有違反銀行法犯行，並辯稱：伊非向劉靖國等十一人吸收存款，
而是向彼等調頭寸借錢，後來因公司經營不善，始無法付息及清償借款等語。按行為
時銀行法第二十九條之一固規定以借款、收受投資、使加入為股東或其他名義，向多
數人或不特定之人收受款項或吸收資金，以收受存款論者，須向多數人或不特定之人
收受款項或吸收資金，而其約定或給付與本金顯不相當之紅利、利息、股息或其他報
酬者，以收受存款論。其非銀行而經營收受存款業務者，該當同法第一百二十五條之
罪。本件上訴人向劉靖國等十一人借款，給付三分利息及顧問費一千元，既為原判決
所認定之事實，則每月三分利息，依我國現在經濟狀況，是否即足認上訴人給付與本
金顯不相當之利息﹖又上訴人僅向劉靖國等十一人借款，金額共計僅六百三十萬元，
是否得認向多數人或不特定人收受款項，殊堪研求。再所稱顧問費為何，原判決亦未
有相當之說明。凡此均對認定上訴人應否負銀行法第一百二十五條第一項、第二項之
罪，至關重要。原審就此未詳為審究，逕以上訴人向多數人收受存款，而給付與本金
顯不相當之利息及其他報酬為由，遽為上訴人不利之認定，已有可議。(二)刑法第三百
三十九條第一項詐欺罪之成立，除意圖為自己或第三人不法之所有外，並須以詐術使
人將本人或第三人之物交付為要件。原判決認定上訴人自八十一年十月間起至八十二
年八月間止，以每月三分利息及每借十萬元另支付一千元之顧問費報酬為餌，並出示
所有權狀，以取信劉靖國等十一人，向彼等借款共計六百三十萬元。詎八十二年四月
以後，上訴人竟藉故拒付利息及顧問費，劉靖國等十一人始知受騙云云。如屬無訛，
上訴人既自八十一年十月間起向劉靖國等十一人借款，嗣直至八十二年四月以後，因
京庫公司經營不善，始未再支付利息及顧問費，則上訴人對八十二年三月以前之利息
及顧問費，似均如約按期如數給付劉靖國等十一人無疑。且上訴人當時向劉靖國等十
一人出示之房屋所有權狀，確係上訴人所有之事實，亦有土地及建築改良物謄本影本
附卷可稽等情觀之，上訴人於向劉靖國等十一人借款之際，有無施用詐術，仍非無研
求餘地。又原判決既認定上訴人向多數人吸收存款，而有違反銀行法之規定，是否得
認另有犯詐欺罪，亦滋疑義。又，原判決附表記載上訴人代表京庫公司簽發交付賴雪
梅之本票，其上記載發票日為「八十二年八月二十五日」，而到期日則為「八十二年
二月二十四日」（見原審卷第四二頁），較之發票日為先，其故安在﹖此與上訴人否
認犯罪之辯解，是否全不足信﹖以及有無其他隱情攸關，均待澄清。上訴意旨指摘原
判決為違背法令，尚非全無理由，應認有撤銷發回更審之原因。
據上論結，應依刑事訴訟法第三百九十七條、第四百零一條，判決如主文。
中      華      民      國    八十七    年      二      月    二十六    日
                              最高法院刑事第八庭
                                  審判長法官  紀  俊  乾
                                        法官  楊  商  江
                                        法官  黃  正  興
                                        法官  楊  文  翰
                                        法官  王  居  財
      右正本證明與原本無異
                                              書  記  官
中      華      民      國    八十七    年      三      月     三       日
